臺灣臺南地方法院民事判決　九十一年度簡上字九八號
　　上　訴　人　甲○○
　　被上訴人　　乙○○
右當事人間請求侵權行為損害賠償事件，上訴人對於中華民國九十一年五月二十一日
本院新營簡易庭九十年度營簡字第四五五號第一審民事簡易判決提起上訴，本院判決
如左：
　　主　文
原判決關於命上訴人給付超過新台幣壹拾玖萬零伍佰陸拾參元，及其中新台幣捌萬壹
仟參佰捌拾參元，自民國九十年八月二十四日起至清償日止，按週年利率百分之五計
算之利息部分，及該部分假執行之宣告，暨訴訟費用之裁判均廢棄。
右開廢棄部分，被上訴人在第一審簡易之訴及其假執行之聲請均駁回。
其餘上訴駁回。
第一審（除確定部分外）、第二審訴訟費用由上訴人負擔十分之六，餘由被上訴人負
擔。
　　事　實
甲、上訴人方面：
一、聲明：求為判決：(一)原判決不利於上訴人部分廢棄。(二)第一項廢棄部分，被上訴
　　人在第一審簡易之訴駁回。
二、陳述：除與原審提出相同者，茲引用之外，補稱：
（一）上訴人並非租賃契約當事人：
　１、提出租約影本一份，承租人實為「建鈞實業股份有限公司」（以下簡稱建鈞公
　　　司），甲○○為該公司法定代理人，被上訴人對「甲○○」起訴，實屬當事不
　　　適格，且欠缺權利保護必要。
　２、系爭租賃房屋為鐵皮廠房，月租七萬五千元，係當工廠使用，建鈞公司始有租
　　　用該廠房必要，上訴人實未承租系爭房屋。
（二）被上訴人與建鈞公司之租約到期日為九十年三月十七日，建鈞公司即與房東協
　　　商多租二個月，並得房東承諾，每月租金以新台幣（下同）五萬元計算。因此
　　　九十年五月十六日後，建鈞公司已未再使用該廠房，自無庸再支付所謂「相當
　　　租金之損害」，而被上訴人於五月十七日，雙方同意多租的二個月到期之後，
　　　並未向建鈞公司索討房屋，自不能以被上訴人到六月底才回去管領房屋，即認
　　　上訴人有占有使用房屋到六月二十九日。
（三）有關電力設備、電動鐵門、門窗之損壞，建鈞公司於使用期間，已盡與處理自
　　　己事務相同之注意，原審判決無任何根據，卻認上訴人有「重大過失」，顯於
　　　法無據。
（四）兩造租約之第一頁，出租人欄記載「乙○○等三人」，因此乙○○亦有代理他
　　　人而簽立租賃契約，而本件僅以由乙○○起訴，亦屬當事人不適格。
（五）同頁承租人欄記載「建鈞實業股份有限公司」及「甲○○」等字樣，因當時上
　　　訴人甲○○擔任建鈞公司之法定代理人，故代理建鈞公司與被上訴人簽約，同
　　　頁並蓋有「建鈞實業股份有限公司」印章，足證承租人是建鈞公司。
（六）被上訴人據以請求代付電費之台灣電力公司收據，其用戶名稱亦為建鈞公司，
　　　因此承租並使用該廠房者，應是建鈞公司，況原審中證人黃長成原本就是建鈞
　　　公司經理，而被上訴人聲稱與他點交的司機，也是建鈞公司的司機，所有的租
　　　賃事務也是由建鈞公司與被上訴人接洽處理，因此被上訴人以甲○○為承租人
　　　，而請求相當於租金及電力設備、窗戶遭損壞之賠償，顯無理由。
三、證據：除援用第一審所提證據外，補提房屋租賃契約書影本一份為證。
乙、被上訴人方面：
一、聲明：求為判決：駁回上訴。
二、陳述：除與原審提出相同者，茲引用之外，補稱：
（一）上訴人甲○○為租賃契約當事人。
　１、被上訴人洽訂租約之對象係上訴人，上訴人並未向被上訴人告知承租人是建鈞
　　　公司。
　２、租賃契約書第一頁係載甲○○而非「法定代理人或代表人或負責人」甲○○。
　３、契約書末頁所載承租人係「甲○○」並無加註「代表人」字樣，上訴人所提出
　　　影本「代表人」字樣係自行加註。
　４、增訂條款第十九條、第廿條亦蓋契約當事人甲○○印章。
　５、上訴人於九十年九月廿五日庭訊時亦陳稱「我本來租到九十年三月十七日，當
　　　初有約定讓我繼續使用‧‧‧」，亦自認契約當事人係上訴人而非建鈞公司。
　６、上訴人與訴外人建鈞公司，誰有使用廠房之必要，非簽約當時被上訴人所得知
　　　悉。
　７、基上，益證租賃契約當事人係甲○○無疑。
（二）上訴人至九十年六月廿九日始交還系爭房屋。
　１、上訴人於九十年九月廿五日庭訊時陳稱「我搬走的時候有告訴原告（被上訴人
　　　），但沒有交還鑰匙，我有請經理黃長成跟原告點交．．」。
　２、證人黃長成於九十年十月十六日庭訊時證稱「我沒有跟他點交，我五月底有去
　　　找原告，跟他講東西已經搬了大概就緒，剩下吊車還有雜物待清運，後來原告
　　　有打電話給我，說對房屋整理不滿意我說我會改善，全部員工包括被告都沒有
　　　人跟原告點交房屋，也沒有人交還鑰匙。所有東西都清理完畢是在六月中」。
　３、基上，足見在六月間上訴人仍在系爭房屋內放置吊車雜物，且持有房屋鑰匙，
　　　自得自由進出系爭房屋，故系爭房屋事實上於九十年六月廿九日前仍在上訴人
　　　管領占有中，豈容上訴人片面主張九十年五月十六日以後即未使用系爭房屋。
（三）按「承租人於租賃關係終止後，應返還租賃物，租賃物有生產力者，並應保持
　　　其生產狀態，返還出租人」、「承租人應以善良管理人之注意、保管租賃物。
　　　租賃物有生產力者，並應保持其生產力。」「承租人違反前項義務，致租賃物
　　　毀損、減失，負損害賠償責任。」民法第四百五十五條、第四百三十二條第一
　　　、二項分別定有明文，而查：
　１、被上訴人六月份查看系爭房屋時，發現門窗未關，上訴人既不點交房屋也不交
　　　還鑰匙，甚至連關好門窗之基本動作皆付之闕如。
　２、證人黃長成證稱：「‧‧‧照片中電線被剪斷的情形，是因為遭竊，我的同事
　　　跟我講遭竊的時間是九十年五月卅十日或卅一日，照片現場雜亂的照片是我們
　　　在六月中清理完畢前的情況」。
　３、經原審函查台南縣警察局歸仁分局，系爭房屋於九十年五、六月間並無失竊的
　　　報案紀錄。
　４、基上，足見上訴人根本將系爭房屋棄之不管，不但門窗未妥善關閉，且胡亂堆
　　　置雜物，甚且已遭竊賊入侵破壞物品仍不報警處理，其未盡善良管理人之注意
　　　義務，昭昭可見。
（四）契約首頁「等三人」三字為贅文，本件租賃物係乙○○、游萬隆、游萬福三兄
　　　弟共有，推由乙○○為契約當事人，因被上訴不知如何使用法律用語，故加贅
　　　文「等三人」三字，但契約末頁出租人簽章部分及增訂條款簽章部分皆為契約
　　　當事人「乙○○」。按「代理人於代理權限內，以本人名義所為之意思表示，
　　　直接對本人發生效力」民法第一百零三條定有明文，然查：本件契約並無所謂
　　　「本人」游萬隆、游萬福名義，皆係被上訴人以自己名義為之，且無授權書，
　　　於契約上並無記載「代理」之意旨。基上，本件並非代理，「等三人」三字實
　　　係被上訴人不知如何使用法律文字之贅文。退步言之，縱本院認為係「代理關
　　　係」（假設語氣），本案亦非「固有必要共同訴訟」並無一同起訴之需要，從
　　　而並無當事人適格問題。租賃契約之承租人確為上訴人，至於誰使用租賃物，
　　　則非被上訴人所得知悉及關心之事項。
三、證據：援用第一審所提證據。
　　理　由
甲、兩造爭執之要旨
一、被上訴人起訴主張：上訴人於民國八十九年三月十七日向上訴人承租坐落台南縣
　　仁德鄉○○村○○路五十九號廠房乙棟（下稱系爭房屋），租期自八十九年三月
　　十七日起至九十年三月十六日止共一年，雙方約定每月給付租金七萬五千元，並
　　訂有租賃契約。詎上訴人於租期屆至後，並未將上開租賃房屋遷讓交還，遲至九
　　十年六月二十九日始遷讓交屋，且交屋後經被上訴人檢視，系爭房屋廠房內之電
　　力設備、電動鐵門、門窗均毀損致不堪使用，上訴人並積欠電費，致被上訴人受
　　有損害，爰依不當得利及租賃關係，訴請上訴人給付九十年三月十七日至同年六
　　月十六日止（被上訴人僅請求三個月），相當於每月租金七萬五千元之損害金，
　　共計二十二萬五千元，及上訴人交屋前毀損廠房內之電力設備、電動鐵門之六萬
　　八千七百八十元、毀損窗戶、本板隔間之四萬四百元之損害賠償，暨上訴人於九
　　十年四月三十日至同年六月二十九日止由被上訴人代墊之電費三萬一千三百八十
　　三元，及其中二十二萬五千元（不當得利）及三萬一千三百八十三元（電費）部
　　分，均自起訴狀繕本送達翌日起至清償日止，按週年利率百分之五計算之利息等
　　情，並願供擔保請准宣告假執行。（原審判命上訴人給付二十一萬五千五百六十
　　三元及遲延利息，駁回被上訴人其餘請求，上訴人對其敗訴部分上訴，被上訴人
　　就其敗訴部分則未聲明不服而告確定）
二、上訴人則以：（一）依兩造所訂租約，出租人係載「乙○○等三人」，可知乙○
　　○亦有代理他人而簽立租賃契約，是本件僅由乙○○起訴，屬當事人不適格。（
　　二）本件租賃契約承租人實為「建鈞公司」，而非「甲○○」，被上訴人對上訴
　　人提起訴訟亦屬當事不適格，且欠缺權利保護必要。（三）系爭房屋租約期限至
　　九十年三月十六日，到期後租賃雙方約定續租二個月，每月租金以五萬元計算，
　　承租人在九十年五月十三日即已搬離，雖未交還鑰匙，但有告知被上訴人，且請
　　訴外人黃長成負責與被上訴人點交，因此九十年五月十六日以後，應無庸再給付
　　相當租金之不當得利損害金，又有關電力設備、電動鐵門、門窗之損壞，係遭被
　　他人竊盜所造成，承租人已盡與處理自己事務相同之注意，並無損害賠償責任可
　　言，至於電費部分，因承租人於九十年五月十三日已搬離，故電費部分，只願意
　　負擔到五月底。再者，承租人有交付押租金十萬元，可供扺償租金等語，資為抗
    辯。
乙、得心證之理由
一、本件被上訴人主張：上訴人於九十年三月十六日向其承租系爭房屋，約定每月租
　　金為七萬五千元，並訂有租賃契約。詎上訴人於租期屆至後，並未將上開租賃房
　　屋遷讓交還，遲至九十年六月二十九日始遷讓交還房屋之事實，固據提出房屋租
　　賃契約書一紙為證，惟為上訴人所否認，並以前揭情詞置辯。
　　經查：
（一）按「出租人原不限於所有權人，訟爭土地雖為被上訴人與他人所共有，被上訴
　　　人以出租人之地位，向上訴人表示終止契約，交還土地，亦不能指為當事人不
　　　適格」，最高法院四十九年台上字第二○二一號著有判例。本件上訴人雖辯稱
　　　租約首頁出租人欄係載「乙○○等三人」，顯見乙○○係代理其他人簽立租約
　　　，被上訴人單獨起訴，當事人顯不適格云云。然查，被上訴人係主張個人與上
　　　訴人間訂有租約，爰基於出租人之地位，依租賃及不當得利法律關係請求，而
　　　非本於系爭房屋所有權之作用而為請求，揆之前揭說明，本件自無當事人不適
　　　格之情形。次按租賃，就出租人無所有權之物，亦得成立；租賃不過使承租人
　　　就其物而為使用收益，故出租人對其物有所有權或其他權利與否，全非租賃之
　　　成立要件；租賃契約，係以當事人約定，一方以物租與他方使用收益，他方支
　　　付租金而成立，並不以出租人對於租賃物有所有權為要件，最高法院三十三年
　　　上字第八四號、五十年台上字第二八四號、六十四年台上字第四二四號判例參
　　　照。依卷附房屋租賃契約書所載，僅首頁首行之出租人欄記載「乙○○等三人
　　　」等字，而綜觀契約全部，僅有「乙○○」之用印，且租金均係由被上訴人收
　　　受，且係由被上訴人負責將房屋交給承租人使用收益，是以，縱令被上訴人就
　　　系爭房屋並無完整之所有權暨處分權（按，被上訴人主張系爭房屋為乙○○、
　　　游萬隆、游萬福三兄弟共有，由乙○○單獨出租），亦與租約之成立要件無涉
　　　，被上訴人單獨與他人締結租賃契約，仍為有效成立，應屬無疑。
（二）上訴人又辯稱：系爭租約承租人實為「建鈞公司」，而非上訴人「甲○○」，
　　　此由租約首頁首行承租人欄蓋有「建鈞公司」印文，租約末頁甲○○簽名欄有
　　　加註「代表人」字樣，及系爭房屋為建鈞公司使用等情可明，故被上訴人對上
　　　訴人起訴，屬當事人不適格，且欠缺權利保護必要等語，雖據提出房屋租賃契
　　　約書一份為憑，然為被上訴人所否認。查系爭房屋租約首頁承租人欄雖蓋有「
　　　建鈞公司」印文，然該印文與上訴人「甲○○」之簽名並列，並無任何代理意
　　　旨之表明，而租約增訂條款第十九條、第二十條亦係蓋「甲○○」之私章，且
　　　依被上訴人所提租約約末頁所載承租人係「甲○○」，並無加註「代表人」字
　　　樣，雖上訴人所提出租約末頁承租人欄甲○○簽名處旁有加註「代表人」字樣
　　　（此經本院受命法官當庭勘驗無訛），然上訴人已不爭執此為其事後自行加註
　　　，則尚難認定被上訴人洽訂租約時所認識之對象係是「建鈞公司」。況且上訴
　　　人於原審九十年九月二十五日審理時亦陳稱：「『我』本來租到九十年三月十
　　　七日，當初有約定讓『我』繼續使用‧‧‧」等語，業已自承係本件租賃契約
　　　承租人，且於原審始終均未爭執承租人係上訴人而非建鈞公司（上訴人於本院
　　　審理時始否認其為承租人），由上述各情觀之，足認本件租賃之承租人應係上
　　　訴人，較符合當事人訂約時之真意，亦不違背契約所顯示之客觀意義，尚不能
　　　僅因租約首頁承租人欄蓋有建鈞公司章及系爭房屋實際使用人為建鈞公司，即
　　　認承租人為建鈞公司，而非上訴人。是上訴人辯稱被上訴人對伊起訴，當事人
　　　不適格，且欠缺權利保護必要云云，顯不足取。
（三）次查，兩造於系爭房屋租期屆至時，曾口頭約定續租二個月，每月租金五萬元
　　　之事實，既為兩造於原審及本院審理時所不爭執，是兩造就系爭房屋自九十年
　　　三月十七日起迄至同年五月十六日止（計二個月），既另重新約定每月租金五
　　　萬元，據此新租賃契約，被上訴人僅得請求每月五萬元，二個月共十萬元之租
　　　金，自不得依舊租賃契約再為主張每月七萬五千元之租金。而上訴人抗辯伊交
　　　付被上訴人十萬元之押租金，應抵償十萬元之租金等情，亦為被上訴人所不爭
　　　，並同意上訴人抵銷，則被上訴人主張九十年三月十七日起至同年五月十六日
　　　止，依新租約每月五萬元，二個月共計十萬元之租金債權，因抵銷之故，被上
　　　訴人就此部分自不能再為請求。
（四）至上訴人辯稱：伊於九十年五月十三日已搬離，伊有請伊公司經理黃長成跟原
　　　告點交等語，然經證人黃長成於原審結證稱：「我五月底有去找原告（被上訴
　　　人），跟他講東西已經搬了大概就緒，剩下吊車還有雜物待清運。後來原告有
　　　打電話給我，說對房屋整理不滿意，我說我會改善，全部的員工包括被告（上
　　　訴人）都沒有人跟原告點交過房屋，也沒有人交還鑰匙。所有東西都清理完畢
　　　是在六月中旬。」等語（見原審九十年十月十六日言詞辯論筆錄）；復參酌上
　　　訴人亦不否認伊並未將系爭房屋之鑰匙交還被上訴人乙節，上訴人既於九十年
　　　六月間仍在系爭房屋內放置吊車及雜物，且持有系爭房屋之鑰匙，自得自由進
　　　出系爭房屋，系爭房屋事實上仍在上訴人管領占有中，據此被上訴人主張上訴
　　　人迄九十年六月二十九日始交還系爭房屋此部分事實，應為可採，堪信為真實
　　　。因此，上訴人於合意續約二個月期間屆滿之九十年五月十七日起迄同年六月
　　　二十九日交還房屋為止，仍占用系爭房屋而無正當權源，則其之行為業使被上
　　　訴人蒙受相當於租金之損害，被上訴人據此依不當得利法律關係，請求上訴人
　　　支付相當於租金之損害金，核屬有據。第查，系爭房屋原來每月租金固為七萬
　　　五千元，然此係兩造於八十九年三月十七日簽約時所定之租金額，而兩造既於
　　　一年租期屆滿後合意續約，並將每月之租金已降為五萬元，自以每月五萬元之
　　　租金額較符合最近之租金行情，再參酌證人黃長成證述上訴人於九十年五月底
　　　已大概搬遷就緒，則上訴人於此段期間並未實際使用系爭房屋等情，堪認原告
　　　每月所受相當於房租之損失，應按每月五萬元計算，始稱妥適。從而，被上訴
　　　人請求上訴人給付九十年五月十七日起至同年六月十六日止（被上訴人起訴僅
　　　請求至同年六月十六日止為期三個月之損害金），相當於一個月租金之不當得
　　　利損害金五萬元，為有理由，逾此數額，則難謂為有據。
（五）又被上訴人主張上訴人交屋後，經其檢視，租賃屋廠房內之電力設備、電動鐵
　　　門、門窗均毀損致不堪使用，修繕毀損廠房內之電力設備、電動鐵門需支付六
　　　萬八千七百八十元，修繕毀損窗戶、本板隔間需支付四萬零四百元，原告並代
　　　墊系爭房屋九十年四月三十日起迄同年六月二十九日止之電費三萬一千三百八
　　　十三元之事實，並提出估價單二紙、台灣電力公司收據二紙及現場照片二十七
　　　張為證。上訴人則以：伊僅願負擔至九十年五月底之電費，另房屋毀損是遭竊
　　　，不應由其負責，而原告所提估價單，伊懷疑其真實性，且有關電力設備、電
　　　動鐵門、門窗之損壞，承租人於使用期間，已盡與處理自己事務相同之注意，
　　　，並無過失等語置辯。經查，依證人黃長成於原審之證稱：「．．．照片中電
　　　線被剪斷的情形，是因為遭竊，我的同事跟我講遭竊的時間是九十年五月三十
　　　或三十一日，照片現場雜亂的照片是我們在六月中清理完畢前的情況。」等語
　　　（見原審九十年十月十六日言詞辯論筆錄），可知系爭房屋係於九十日年五月
　　　底遭竊盜、毀損，應足是認。按承租人於租賃關係終止後，應返還租賃物。租
　　　賃物有生產力者，並應保持其生產狀態返還出租人。又承租人應以善良管理人
　　　之注意保管租賃物，租賃物有生產力者，並應保持其生產力。承租人違反前項
　　　義務，致租賃物毀損者，負損害賠償責任，民法第四百五十五條、第四百三十
　　　二條第一、二項分別定有明文。本件上訴人於九十年五月十六日之續租期間屆
　　　滿後，本應即返還系爭房屋，卻遲至同年六月二十九日始交還，已如前述，則
　　　其繼續占用系爭房屋之期間，既尚未履行其交還租賃標的物之義務，自仍應負
　　　承租人保管租賃物之善良管理人注意義務。查上訴人在屋內堆置雜物並棄之不
　　　管，未將門窗上鎖，致系爭房屋門窗、電線遭人竊盜、毀損，此有現場照片附
　　　卷可稽，則上訴人對系爭房屋之毀損，顯違背善良管理人之注意義務，所致損
　　　害，自應負損害賠償之責。又就上訴人所提出系爭房屋毀損之估價單二紙，上
　　　訴人雖否認其真正，惟據書立該估價之證人蕭玉柱到庭結證稱：「是我們去現
　　　場估價後開立，詳細細目如估價單及照片所示。ＰＶＣ電纜線所需要的是依照
　　　現場如原告照片第一張背面左側所示的管線安裝所需要的，平方公尺是指電纜
　　　線粗細規格，幾八是指長。無熔絲開關是指照片第一張的正面，零件一八００
　　　元，所有安裝工資為一九五００元。」及證人施玉成亦結證稱：「是我們去現
　　　場估價後開立，詳細細目如估價單及照片所示。我估價的範圍是如卷內照片所
　　　示已經被毀損的玻離窗戶，不包括鐵窗。另外砌磚是指被毀損的窗戶要補水泥
　　　，木板隔間都已經歪斜。」等語，且兩造對上開證詞均不爭執，應認被上訴人
　　　主張系爭房屋受有十萬九千一百八十元之損害為真實。又被上訴人主張其代墊
　　　系爭房屋九十年四月三十日起至同年六月二十九日止之電費三萬一千三百八十
　　　三元之事實，業據提出台灣電力公司收據二紙為證，上訴人對此文書並不否認
　　　其真正，僅辯稱伊僅願負擔至五月底之電費云云，然依前所陳，系爭房屋於九
　　　十年六月二十九日前既然均在上訴人管領占有中，被上訴人主張上訴人應給付
　　　其代墊之此段期間電費三萬一千三百八十三元部分，自屬可採。
二、從而，被上訴人依據租賃及不當得利之法律關係，請求上訴人給付十九萬零五百
　　六十三元（即自九十年五月十七日起迄同年六月十六日止相當於租金五萬元之
　　不當得利加系爭房屋毀損十萬九千一百八十元加電費三萬一千三百八十三元
　　），及其中五萬元及電費三萬一千三百八十三元，共計八萬一千三百八十三
　　元部分，自起訴狀繕本送達翌日即九十年八月二十四日起至清償日止，按週年利
　　率百分之五計算之利息，均屬正當，應予准許。逾此部分之請求，則無理由，應
　　予駁回。又上開應准許部分，係因房屋定期租賃關係所生之爭執涉訟，應依職權
　　宣告假執行。至於被上訴人敗訴部分，其假執行之聲請失所附麗，應併予駁回。
　　原審就超過上開應准許部分，為上訴人敗訴之判決，並為假執行之宣告，自有未
　　洽。上訴意旨就此部分指摘原判決不當，求予廢棄改判，為有理由。至於上開應
　　准許部分，原審判命上訴人給付，並為假執行之宣告，核無違誤，上訴意旨就此
　　部分，仍執陳詞，指摘原判決不當，求予廢棄，為無理由，應駁回其上訴。
三、據上論結，本件上訴為一部有理由，一部無理由，依民事訴訟法第四百三十六條
　　之一第三項、第四百五十條、第四百四十九條第一項、第七十九條但書，判決如
　　主文。
中　　　華　　　民　　　國　　九十一　　年　　 十二　　 月　　　十　　　日
　　　　　　　　　　　　　　　　臺灣臺南地方法院民事第三庭
~B審判長法　官　王金龍
~B　　　法　官　楊佳祥
~B　　　法　官　蔡雅惠
右正本證明與原本無異。
本判決不得上訴。
中　　　華　　　民　　　國　　九十一　　年　　 十二　　 月　　　十一　　日
~B　　　法院書記官　葉東平
